---
title: "LAB 2 - Exploratory Data Analysis"
author: "Emanuele"
date: "4/10/2021"
output: html_document
---

```{r setup, include=FALSE}
knitr::opts_chunk$set(echo = TRUE)
```

######### LAB 2 - Exploratory Data Analysis #############


# Install the packages DAAG, "moments", "ISLR", "vcd", "vioplot"  ##
 
```{r}
# install.packages("DAAG")
# install.packages("moments")
# install.packages("ISLR")
# install.packages("vcd")
# install.packages("vioplot")
```


### Tabular and graphical representations ###



# Example: caffeine and marital status


## Matrice delle occorrenze 
```{r}
caff.marital <- matrix(c(652,1537,598,242,36,46,38,21,218,327,106,67),nrow=3,byrow=T)
colnames(caff.marital) <- c("0","1-150","151-300",">300")
rownames(caff.marital) <- c("Married","Prev.married","Single")
names(dimnames(caff.marital)) <- c("Marital status","Caffeine consumption in mg/day")

caff.marital

```


## Ricostruzione del data-set iniziale

```{r}

# crea associazioni tra coppie di categorie e valori osservati
orig.data <- rbind( 
  

  cbind(
    rep("0",652),       # vettore che ripete "0" 652 volte
    rep("Married",652)  # vettore che ripete "Married" 652 volte
  ), # ... con cbind unisco questi due vettori in due colonne e 652 righe del del tipo ("0","married")
  
  
  cbind(rep("1-150",1537), rep("Married",1537)),
  cbind(rep("151-300",598), rep("Married",598)),
  cbind(rep("300+",242), rep("Married",242)),
  cbind(rep("0",36), rep("Prev.married",36)),
  cbind(rep("1-150",46), rep("Prev.married",46)),
  cbind(rep("151-300",38), rep("Prev.married",38)),
  cbind(rep("300+",21), rep("Prev.married",21)),
  cbind(rep("0",218), rep("Single",218)),
  cbind(rep("1-150",327), rep("Single",327)),
  cbind(rep("151-300",106), rep("Single",106)),
  cbind(rep("300+",67), rep("Single",67))
  
  # con rbind, unisco tutti i gruppi di righe costruiti in una (grossa)
  # matrice con 2 colonne e [...] righe
)

# converto la matrice in data-frame
orig.data <- as.data.frame(orig.data)

# do un nome alle colonne
colnames(orig.data) <- c("marital","consumption")
str(orig.data)


```

Ora ho un dataset di coppie (consumo di caffè, stato civile)!


## Ricostruzione della tabella delle occorrenze

```{r}
table(orig.data$consumption, orig.data$marital)
```

## stampa con diagramma a barre semplice

```{r}

# calcolo le occorrenze per ogni categoria del consumo di caffeina (ignoro lo stato civile)
total.caff <- margin.table(caff.marital,2)

# stampo su un barplot
barplot(total.caff, col="white") # argument col
```
Da questo grafico potrei farmi un'idea sulla distribuzione delle frequenze per ogni categoria.


## Variabile categoriale come discriminante

Ora proviamo ad includere nel grafico anche lo stato civile.


```{r}
par(mfrow=c(1,2))
barplot(
  t(caff.marital),  # trasposta
  beside=T,
  legend.text=colnames(caff.marital),
  col=c("white", "grey80","grey50","black")
)


barplot(
  prop.table(t(caff.marital),2), # frequenze relative della matrice (PER GRUPPO, se non mettessi il 2, che indica la seconda colonna, farebbe le frequenze relative complessive e non mi interesserebbe )
  beside=T,col=c("white","grey80","grey50","black"))

# non indicando il "2", mi riporta le f. relative complessive! (e il risultato è identico visivamente al primo grafico)
barplot(
  prop.table(t(caff.marital)), 
  beside=T,col=c("white","grey80","grey50","black"))


par(mfrow=c(1,1))
```

In ottica del discorso di maggiore occorrenza di "married", mi aiuta molto di più utilizzare 
le freq. relative "per gruppo" (in questo caso, per stato civile).

## Torta 

Ora proviamo a creare un grafico a torta per ogni stato civile.

NOTA: l'informazione che mi da è la stessa del diagramma a barre (con f. rel. per gruppo), ma forse
aiuta a rendere di più l'idea.

```{r}
opar <- par(mfrow=c(1,3),mex=0.8, mar=c(1,1,2,1))
slices <- c("white","grey80","grey50","black")
pie(caff.marital["Married",], main="Married", col=slices)
pie(caff.marital["Prev.married",],
main="Previously married", col=slices)
pie(caff.marital["Single",], main="Single", col=slices)
par(opar)
```


# Example: possum data set

```{r}
library(DAAG)
data(possum)
# ?possum
```

## Istogrammi e stima della densitià 

```{r}

# considero lunghezza SOLO per femmine
ftotlngth <- with(possum, totlngth[sex=="f"]) 

# creo finestra grafica con 4 pannelli
opar <- par(mfrow = c(2,2), 
            pty="s" # (... di forma quadrata)
            ) 

# per i primi due pannelli metto gli istogrammi con le f. assolute per ongi classe
# NOTA: tra i due istogrammi variano le classi => si osservano differenze piuttosto importanti!
hist(ftotlngth, breaks = 72.5 + (0:5) * 5, ylim = c(0, 22),xlab="Total length (cm)", 
     main ="A: Breaks at 72.5, 77.5, ...") 
hist(ftotlngth, breaks = 75 + (0:5) * 5, ylim = c(0, 22),xlab="Total length (cm)", 
     main="B: Breaks at 75, 80, ...") 


# fuinzione che ci permette di operare con la stima della densità con il metodo del nucleo
# (vedremo più avanti)
dens <- density(ftotlngth)  # la funzione ci ritorna una serie di oggetti

# in particolare, ci da x e y della densità (????)
xlim <- range(dens$x); 
ylim <- range(dens$y) 

# disegnamo negli istorammi ella stima della densità
hist(ftotlngth, breaks = 72.5 + (0:5) * 5, 
     probability = T, # Con questo campo TRUE metto le freq. relative
     xlim = xlim, ylim = ylim, # fisso l'interfallo di x e y (???)
     xlab="Total length (cm)",main ="C: Breaks as in A") 

# sovrascrivo l'istogramma con la stima della densità 
lines(dens) 


hist(ftotlngth, breaks = 75 + (0:5) * 5, probability = T,xlim = xlim, ylim = ylim, 
     xlab="Total length (cm)",main="D: Breaks as in B") 
lines(dens) 


par(opar)
par(mfrow=c(1,1))
```

Si osserva che la specifica delle classi influenza pesantemente l'esito finale, 
specie se non ho tanti dati (in un caso sembra simmetrico, nell'altro no)

## Boxplot con R 

### Boxplot semplice 
```{r}
boxplot(ftotlngth, horizontal=TRUE) 
```

### Boxplot per variabile

con tilde (alt-126), posso specificare una variabile discriminante per creare più box plot 
per ogni livello di una variabile categoriale

```{r}
boxplot(possum$footlgth~possum$sex)

```


# Example: the milk data set

## Disegno di linee su un plot + labels 
```{r}

# applico range a tutto il df per ottenre minimo e massimo
xyrange <- range(milk) 

# definisco forma quadrata per il grafico che costruisco
par(pty="s")

# scatter plot dei punti 
# esprimi i valori in four, rispetto a quelli in one 
# four -> x
# one -> y
# equivalente a: plot(milk$four,milk$one, xlim = xyrange, ylim = xyrange, pch = 16)
plot(four ~ one, data = milk, xlim = xyrange, ylim = xyrange, pch = 16)  

# con rug inserisco delle label sugli assi...
rug(milk$one) # ... delle ascisse (x)
rug(milk$four, side = 2) # ... delle ordinate (y)
# (label <- piccole linee che fanno da proiezione dei punti sugli assi)

# con abline costruisco una diagonale del quadrato, che mi aiuta a distinguere 
# i punti che stanno da una parte, quelli che stanno dall'altra e quelli che stanno sopra
abline(0, 1)

par(pty="m")
```




# Example: electrical resistance of kiwifruit


dataset si chiama fruitohms,
variabili <- ohms e juice 
```{r}
fruitohms
```

## Lowess e la combinazione di polinomi + il modello lineare

Con questa funzione creo, senza parametri, un "fit" basato sui dati

Il fit associa ad un paio di x, degli y basati su una tecnica particolare

```{r}
lowess(fruitohms$juice, fruitohms$ohms)
```



```{r}

plot(ohms ~ juice, xlab="Apparent juice content (%)",ylab="Resistance (ohms)", data=fruitohms) 

with(fruitohms, 
     
  # disegno le il pattern [...] come linee sopra il plot
  lines(
    lowess(juice, ohms), # crea (automaticamente) una combinaz. di polinomi 
                          # che modellano i dati in modo molto flessibile
    lwd=2
  )
)


abline(
  
  # con lm invece applico un fit lineare sui dati (la migliore retta di regressione possibile)
  lm(ohms ~ juice,data=fruitohms), 

  col='red',lwd=2)
```


# Untransformed scale vs logarithmic scale: the animals example

Quando usare una scala normale e quando logaritmica? in questo caso vedo chiaramente come
con una scala log riesco a farmi un'idea più accurata

```{r}

library(MASS)
oldpar <- par(mfrow = c(1,2), pty="s")
plot(brain ~ body, data=Animals)

# per applicare la scala log, semplicemente applico log alle variabili
plot(log(brain) ~ log(body), data=Animals)
par(oldpar)


```


# Patterns in grouped data: the cuckoos example 


## Stripplot e il package "Lattice"

Lattice <- pacchetto caricato automaticamente con "DAAG"

Stripplot <- una funzinee

### "Pulizia"

In cuckoos$species, al posto degli spazi uso un punto (è scomodo quindi rimpiazzo)

```{r}
# stesso ds di prima, ma con 
cuckoos$specnam <- with(cuckoos, sub(pattern=".", replacement=" ",species, fixed=TRUE)) 
```

### Uso di Stripplot
```{r}

# creo un plot con il pacchetto ma invece di stamparlo, lo salvo
plt1 <- stripplot(specnam ~ length, data=cuckoos)

# Metodo alternativo per ottenere il medesimo risultato senza modifica del punto
#specnam <- with(cuckoos, sub(pattern=".", replacement=" ",levels(species), fixed=TRUE)) 
#plt1 <- stripplot(species ~ length, factor.levels="specnam", data=cuckoos)


# stampo l'oggetto grafico MA con alcuni accorgimenti
print(
  update(plt1, xlab="Length of egg (mm)"), # "modifico" il plot subito prima di stamparlo aggiungendo i label
  
  position=c(0,0,0.55,1) # dove lo stampo? con questo attributo indico l'area che deve occupare
)  # xmin, ymin, xmax, ymax 



plt2 <- bwplot(specnam ~ length, xlab="Length of egg (mm)",
               
               # gli dico di non mettermi i labels sull'asse delle y
               # perchè uso i label del grafico precedente (che dopo apparirà a sinistra)
               scales=list(y=list(alternating=0)), 
        data=cuckoos) 

# come prima, stampo anche il secondo MA posizionato nella seconda metà dello schermo
print(plt2,newpage=FALSE, position=c(0.55,0,1,1))

```

# Analisi multi-variata 

Vediamo come si costruiscono i grafici con tante variabili y1, ... yn e una X.

## Comparing several time series: the labor force example

Partiamo dall'esempio delle serie temporali.

### sovrapposizione di diverse serie temporali in un plot. (xyplot di Lattice)

xyplot mi consente di fare un plot, con più variabili, indicando cosa voglio rappresentare con un'espressione


```{r}
xyplot(
  
  # dico che voglio stampare diverse variabili in relazione a Date 
  Ontario+Quebec+BC+Alberta+Prairies+Atlantic ~ Date, 
  
  # voglio questi dati in un unico pannello 
  outer=FALSE, 
  
  # voglio rappresentare i dati sia con punti che linee
  type="b",
  
  # specifico che la legenda stia sulla destra e includa sia i punti che le linee 
  auto.key=list(space="right", lines=TRUE), 
  
  data=jobs, ylab="Number of workers"
)


```

### Rappresentazione su pannelli diversi


```{r}
xyplot(
  Ontario+Quebec+BC+Alberta+Prairies+Atlantic ~ Date,data=jobs, type="b",  
       ylab="log(Number of workers)", 
  
  # con questo attributo do una serie di indicazioni sulle scale
  scales=list(
    
    # in particolare, per l'asse delle y
    y=list(
      
      # gli indico che voglio i grafici in modo che la diff. min-max dei valori sia la 
      # stessa tra tutti i grafici (in modo che possa confrontare)
      # - free <- completamente libero (uso circa min e max di ogni variabile)
      # - same <- uso letteralmente gli stessi minimi e massimi (è quello di prima)
      relation="sliced",   # | "free" | "same"
      
      # uso della scala logaritmica
      log=TRUE)
    ),

  
  # uso pannelli diversi
  outer=TRUE, 
  
  # e un layout a 3 righe e due colonne
  layout=c(3,2)
  
)
```


## Comparing several scatterplots: the tinting example

Immaginiamo di avere due variabili numeriche (presumibilmente correlate) 
+ diversi fattori che sospetto possano incidere/voglio evidenziarne la differenza:

* sesso
* fascia d'età 
* livello di oscurazione dei vetri


voglio mettere in relazione queste due variabili, anche però tenendo conto dei fattori

```{r}
tint.xyplot <-xyplot(
  
  # voglio csoa in relazione ad it, 
  # MA sotto la condizione della COMBINAZIONE DI LIVELLI delle variabili sex e agegp
  # * <- prodotto dei livelli
  csoa ~ it|sex*agegp,
  
  # voglio comunque distinguere in base al fattore tint (creerà tanti gruppi quanti i livelli)
  groups=tint,
  
  data=tinting, 
  
  # disegna un quadrato
  aspect=1,
  
  # voglio disegnare i punti, ma anche una curva che evidenzia il pattern
  type=c("p","smooth"),
  
  # indico il "lv di lisciamento" del pattern
  span=1.25)



# rimuovo la legenda di default e specifico la mia legenda in 3 colonne, che riporta punti e linee
update(tint.xyplot, legend=NULL, auto.key=list(columns=3,points=TRUE, lines=TRUE))
```



# Sintesi numeriche a partire da dati


## Measures of location: the possum example


### Summary

Funzione molto generale che calcola una serie (generica) di valori di sintesi 
tipicamente utili

```{r}
summary(possum$footlgth)
```


### Funzioni specifiche
```{r}

# NOTA: in ciascuna di queste chiamate specifico di ignorare gli outlyer

min(possum$footlgth, na.rm=T) # that is also quantile(possum$footlgth,0, na.rm=T)
quantile(possum$footlgth,0.25, na.rm=T)
median(possum$footlgth, na.rm=T) # that is also quantile(possum$footlgth,0.5, na.rm=T)
mean(possum$footlgth, na.rm=T)
quantile(possum$footlgth,0.75, na.rm=T)
max(possum$footlgth, na.rm=T) # that is also quantile(possum$footlgth,1, na.rm=T)


# NOTA: a quantile posso dire anche di calcolarmi un vettore di diversi quantili

```

### Trim 

Indico di ignorare il primo e l'ultimo 10% 

Trim va da 0 (default) a 0.5

```{r}
mean(possum$footlgth, trim=0.1, na.rm=T)
```


## Measures of variability: the possum example


### varianza, deviazione, range e IQR


```{r}
var(possum$footlgth, na.rm=T) # the corrected sample variance
sd(possum$footlgth, na.rm=T)
range(possum$footlgth, na.rm=T)
IQR(possum$footlgth, na.rm=T) # the difference between the third and the first quantiles
```

### Trattamento degli NA

```{r}

cond <- !is.na(possum$footlgth)
```

### Varianza corretta vs inferenziale

normalmente r usa la var inferenziale con n-1

```{r}

numb <- length(possum$footlgth[cond])

#  normalmente per la varianza si usa questa formula
sqrt(sum((possum$footlgth[cond]-sum(possum$footlgth[cond])/numb)^2)/(numb-1))


```

moltiplicando per n-1 e dividendo per n ottengo la varianza non campionaria:

```{r}
numb <- length(possum$footlgth[cond])

var(possum$footlgth, na.rm=T)*((numb-1)/numb)
```

# ...

```{r}
mean((possum$footlgth - mean(possum$footlgth, na.rm=T))^2, na.rm=T)

mean(possum$footlgth^2, na.rm=T) - mean(possum$footlgth, na.rm=T)^2

```

## Measures of skewness and kurtosis: the wage example

### Pacchetto per misure di skewness e kurtosis 
```{r}
library(moments)

# (altro pacchetto)
library(ISLR)
```


### Visualizz. grafiche di simmetria (e curtosi)
```{r}
# uso ds Wage
attach(Wage)


par(mfrow=c(2,1))

# costruisco l'istogramma per wage
hist(wage)

# calcolo media e mediana e li visualizzo come linee verticali (di colore diverso - con col=...)
abline(v=mean(wage), col=2)
abline(v=median(wage), col=3)
mean(wage)
median(wage)

# ripeto stessa roba per scala logaritmica
hist(logwage)
abline(v=mean(logwage), col=2)
abline(v=median(logwage), col=3)
mean(logwage)
median(logwage)


par(mfrow=c(1,1))
```

Oss. media > mediana => assimmetria verso Dx


In scala logaritmica, queste differenze vengono minimizzate

### Indice di simmetria 
```{r}
skewness(wage)
skewness(logwage)
```

Oss. che, in scala normale ho assimm. verso Dx (conferma)

In scala log la simm. si annulla

### Indice di curtosi
```{r}
kurtosis(wage)
kurtosis(logwage)
```

Oss. alta curtosi => code pesanti!

Oss. che in scala logaritmica ho ancora curtosi alta (>3), ma di meno

```{r}
detach(Wage)
```


# Multivariate exploratory data analysis

## Correlation analysis (correlazione lineare)

Strumenti più semplice per cercare corr. lineare:

* plot + stampa modello lm
* funzione cor (per calcolare il coeff. di pearson)

```{r}
set.seed(104)
x <- (11:30)/5
y <- 2 + 0.15 * x + 0.6 * rnorm(20) # sommo un rumore a y per gestire quanto "lo voglio casuale"
plot(x,y,pch=19)
cor(x,y)
abline(lm(y~x),col="red")
```


```{r}
set.seed(105)
x <- (11:30)/5
y <- 2 + 0.15 * x + 0.2 * rnorm(20)
plot(x,y,pch=19)
cor(x,y)
abline(lm(y~x),col="red")
```

Man mano che riduco il rumore, è sempre più evidente il pattern lineare


```{r}
set.seed(106)
x <- (11:30)/5
y <- 2 + 0.15 * x + 0.06 * rnorm(20)
plot(x,y,pch=19)
cor(x,y)
abline(lm(y~x),col="red")
```


## Non-linearity in correlation analysis

### Plot modello lineare + coef. di Pearson

Cosa succede se il pattern non è lineare? 
- il fit con una retta, risulta intuitivamente poco effice

```{r}
set.seed(103)
x <- (11:30)/5
y <- 2 - 0.05 * x + 0.1 * ((x - 1.75))^4 + 1.25 * rnorm(20)
plot(x,y,pch=19)
abline(lm(y~x),col="red")
```

ATTENZIONE: anche se è chiaro che il fit corretto non è quello lineare, 
il coef. di correlazione di Pearson rimane alto! Occhio a non fidarsi troppo 
dell'indice di correlazione!

```{r}
cor(x,y,method="pearson")
```

### Coef. di Spearman e Kendal
```{r}
cor(x,y,method="spearman")
cor(x,y,method="kendal")
```


## The relationship between two qualitative variables

Domanda: "la classe di salario, risulta dipendente dalla lega in cui un giocatore gioca?"

<- posso misurare con l'indice chi-quadro

indice <- se >0 indica la dipendenza tra due var. categoriali

```{r}

# invece di prendere la variabile salary (continua), 
# uso la sua divisione in classsi (per trattarla come categoriale)
SalaryCl <- cut(ISLR::Hitters$Salary, c(0,200,500,700,2500))

# Creo una tabella di condingenza tra le due variabili categoriali
contTable <- table(ISLR::Hitters$League, SalaryCl)

contTable

chisq.test(contTable)
```

Ora vorrei capire se la dipendenza è causale oppure c'è dietro qualcosa di strutturato.

Posso dare una risposta con le tecniche di inferenza statitica!

p-value € [0,1] <- indica "quanto" un'ipotesi di partenza è valida 
(in questo caso, si conferma l'ipotesi iniziale che la dipendenza è casuale).

[...] vedremo

## The caffeine consumption example

```{r}
chisq.test(caff.marital)
```

In questo caso invece, l'indice chi-quadro è parecchio alto (51.656) e il p-value è vicino a 0.

=> rifiuto l'ipotesi iniziale di indipendenza


# Multiple phenomena representation: some further examples

## The mosaic plot

### Caso: interventi medici e calcoli

```{r}
library(vcd)

# creo una matrice 2x2x2
stones <- array(
  # ... nella quale assegno i seguenti valori
  c(81,6,234,36,192,71,55,25), 
  # ... con queste dimensioni
  dim=c(2,2,2),
  
  # indico i valori per ciascuna delle tre dimensioni
  dimnames=list(Sucess=c("yes","no"),
  Method=c("open","ultrasound"),
  Size=c("<2cm\n", ">=2cm\n"))
)


stones
```


```{r}

mosaic(
  
  # permuto le tre dimensioni invertendo l'ordine delle tre dimensioni
  aperm(stones, 3:1), 
  
  main=NULL,labeling_args=list(gp_labels=gpar(fontsize=12),
        gp_varnames=gpar(fontsize=12)),legend_args=list(fontsize=12)
)
```

## The barplot

```{r}
attach(Wage)
par(mfrow=c(1,1))
table(education, jobclass) -> edu.jclass
barplot(t(edu.jclass),2,beside=T,legend.text=colnames(edu.jclass),col=c("white","black"))
barplot(prop.table(t(edu.jclass),2),beside=T,col=c("white","black"))
detach(Wage)
```


## The violin plot

simile a boxplot, ma 

```{r}
library(vioplot)
library(ISLR)
par(mfrow=c(1,2))
boxplot(ISLR::Hitters$Salary~ISLR::Hitters$League)
vioplot(ISLR::Hitters$Salary[ISLR::Hitters$League=="A"], ISLR::Hitters$Salary[ISLR::Hitters$League=="N"]) 
```


# there is an issue with NAs
```{r}
cond <- !is.na(ISLR::Hitters$Salary)
vioplot(ISLR::Hitters$Salary[cond][ISLR::Hitters$League[cond]=="A"],
        ISLR::Hitters$Salary[cond][ISLR::Hitters$League[cond]=="N"],names=c("A","N"), col="grey")
```


## Conditional measures of location and variability

```{r}
tapply(ISLR::Hitters$Salary, ISLR::Hitters$League, summary)
tapply(ISLR::Hitters$Salary[cond], ISLR::Hitters$League[cond], var)
tapply(ISLR::Hitters$Salary[cond], ISLR::Hitters$League[cond], sd)
```

